【裁判字號】    98,易,156
【裁判日期】    980602
【裁判案由】    恐嚇取財
【裁判全文】
臺灣彰化地方法院刑事判決               98年度易字第156號
公  訴  人  臺灣彰化地方法院檢察署檢察官
被      告  己○○
                    號
上列被告因恐嚇取財案件，經檢察官提起公訴（98年度偵字第2
號、98度偵緝字第34、35、36、60、61、62、63號），本院判決
如下：
    主  文
己○○幫助犯恐嚇取財罪，處有期徒刑陸月，如易科罰金，以新
臺幣壹仟元折算壹日。
    犯罪事實
一、己○○雖預見將金融機構帳戶提供予他人，可能幫助取得帳
    戶之人作為實行恐嚇取財犯罪使用，藉以隱匿其真實身分，
    而躲避犯罪偵查機關追查，竟於不違背其本意下，基於幫助
    他人恐嚇取財之不確定故意，於民國98年4 、5 月間某日，
    在不詳地點，將其向臺南歸仁郵局所申辦帳號000000000000
    00號帳戶之存摺、金融卡及密碼，提供予真實姓名年籍不詳
    之人所屬擄鴿勒贖集團使用。嗣擄鴿勒贖集團成員於實施擄
    鴿犯行後，即依據所擄獲鴿子腳環上之資料，以行動電話聯
    絡附表所示之被害人，恐嚇稱其等所有之賽鴿已遭擄獲，必
    須依指示匯款始能取回等語，致使附表所示被害人心生畏懼
    ，均依指示將附表所示之款項匯至擄鴿勒贖集團成員所指定
    上開己○○之郵局帳戶內。嗣經被害人報警後，始循線查悉
    上情。
二、案經彰化縣警察局芳苑分局報請台灣彰化地方法院檢察署檢
    察官偵查起訴。
    理  由
一、按被告以外之人於審判外之言詞或書面陳述，除法律有規定
    者外，不得作為證據。被告以外之人於審判外之陳述，雖不
    符前四條之規定，而經當事人於審判程序同意作為證據，法
    院審酌該言詞陳述或書面陳述作成時之情況，認為適當者，
    亦得為證據。當事人、代理人或辯護人於法院調查證據時，
    知有第159 第1 項不得為證據之情形，而未於言詞辯論終結
    前聲明異議者，視為有前項之同意。刑事訴訟法第159 條第
    1 項、第159 條之5 分別定有明文。經查，證人即如附表所
    示之被害人於警詢時之證述，雖屬被告以外之人於審判外之
    言詞陳述，為傳聞證據，然被告於本院準備程序既同意將之
    引為證據，且經本院於審理時當庭直接提示而為合法之調查
    ，被告未於言詞辯論終結前聲明異議，本院復審酌該言詞陳
    述係由證人出於自由意識而陳述，並無非法取證之情況，依
    刑事訴訟法第159 條之5 之規定，認上開證人於警詢時之證
    述，應得採為認定本件犯罪事實所憑之證據。
二、訊據被告己○○矢口否認有提供帳戶存摺、金融卡及密碼予
    他人使用，辯稱：伊所有帳號00000000000000號之郵局存摺
    、印章及金融卡平日都放在腳踏車上，密碼寫在金融卡背面
    ，97年4 月底、5 月初伊將腳踏車停放在臺南縣歸仁鄉○○
    ○○○道路橋下，腳踏車連同車上物品都被偷走，伊沒有幫
    助恐嚇取財之故意云云。
    經查：
  (一)被告申辦上開帳戶，及如附表所示被害人丙○○、戊○○、
    庚○○、甲○、丁○○、乙○○等人遭擄鴿勒贖之經過，業
    據被害人6 人於警詢時陳述在卷，並有被害人等人所提出之
    匯款單據，及臺灣郵政股份有限公司臺南郵局所提供之郵局
    存簿帳戶開戶基本資料、歷史交易清單在卷可稽，此部分事
    實足堪認定。
  (二)被告雖辯稱：伊之金融卡（背面記載有密碼）及存摺、印鑑
    放在腳踏車上，與腳踏車一同遭竊而不知去向云云，惟查：
    觀諸被告所有前開郵局帳戶之歷史交易紀錄，該帳戶自92年
    12月起，即處於停止使用狀態，至97年3 月28日始有掛失補
    發之紀錄，並於97年4 月2 日核發晶片金融卡，97年4 月21
    日存入15,000元，同日並提領15,000元，此後自98年5 月1
    日起，即陸續有不明款項（含本件被害人之匯款）匯入該帳
    戶，嗣於97年5 月4 日辦理掛失，97年5 月5 日更換印鑑，
    97 年5月8 日重新核發晶片金融卡並領取2,000 元，此後又
    陸續有不明款項之存、取紀錄，至97年6 月27日始遭列為警
    示帳戶等情，有客戶歷史交易清單在卷可稽。上開資料顯示
    該帳戶在供為不法犯罪使用前，曾有數年期間均處於靜止交
    易狀態，則何以被告會正好在犯罪發生前一個月辦理補發金
    融卡手續，且有一筆存、提款紀錄後，旋即失竊而且立刻遭
    他人取用作為掩飾不法之人頭帳戶，實屬可疑。被告雖於偵
    、審時辯稱：在帳戶存摺及金融卡失竊前，因為幫朋友修理
    機車之故，伊有提領朋友所匯入之15,000元，遭竊後則有辦
    理掛失及再次補發云云，惟查上開帳戶於97年5 月8 日第2
    次申辦補發晶片卡後，仍陸續有多筆不明之存、提款紀錄，
    就此部分被告於本院審理時無法說明原因，僅表示其後來就
    沒有再使用過此帳戶，而目前帳戶存摺、金融卡又不知去向
    了云云，足認被告所辯，與常情有違，顯不足採信。況衡諸
    一般社會常情，欲使用金融卡領取款項者，須於金融機構所
    設置之自動櫃員機依指令操作，並輸入正確之密碼，方可順
    利領得款項，若非經帳戶所有人同意、授權而告知金融卡密
    碼，單純持有金融卡之人，欲隨機輸入號碼而與正確之密碼
    相符，機率微乎其微，且金融存款帳戶事關存戶個人財產權
    益之保障，其與存戶及金融卡結合，專有性更高，若落入不
    明人士手中，極易被利用作為取贓之犯罪工具，是一般人均
    有妥善保管以防止他人任意使用之認識。被告雖辯稱：伊係
    將密碼寫在金融卡背面一同存放云云，然依被告之年紀、社
    會經驗，應知一旦存摺、金融卡遺失或遭竊，持有存摺、金
    融卡之人即隨時可透過密碼提領現金，該帳戶內之存款即毫
    無保障，是稍有社會歷練、經驗之人，均知金融卡應與其存
    摺、密碼分別保存，或將密碼牢記在心，以免徒增帳戶遭人
    使用，惟其三番二次申請補發金融卡後，竟將密碼寫在金融
    卡背面放置在腳踏車上，未善加保管，至今存摺、金融卡等
    物仍不知去向，此種辯解亦與一般常情未合。是以被告所辯
    於98年4 月底、5 月初失竊云云不可採信，應認被告係自願
    將該帳戶之存摺、金融卡及密碼交付提供他人使用無訛。
  (三)又按刑法之故意，分為直接故意與不確定故意，不確定故意
    係指行為人對於構成犯罪事實，預見其發生而其發生並不違
    背其本意，刑法第13條第2 項定有明文。而現行金融機構帳
    戶之申請手續極為簡便，並未徵信申請人之信用或背景資料
    ，亦無任何特殊限制，一般民眾皆可輕易申請，此為週知事
    實，則依一般社會生活經驗，如他人不以自己名義申請，反
    而向他人索要帳戶使用，則衡情一般人對於該欲索取他人帳
    戶使用之人，是否合法使用，理應產生合理懷疑；參以邇來
    犯罪集團使用他人帳戶，作為指示被害人匯款工具之犯罪類
    型層出不窮，並廣經媒體披載，凡對社會動態尚非全然不予
    關注者均能知曉，本件被告既為成年人，且具有使用帳戶之
    經驗，對此社會現狀，自難諉為不知。是以，被告將上開金
    融機構之金融卡、密碼交付予完全陌生之成年男子時，當已
    預見取得帳戶之人，可能作為實行恐嚇取財犯罪使用，竟仍
    將上開帳戶交付予他人，足認被告主觀上確已容任他人將上
    開帳戶作犯罪使用，則該帳戶事後經不明人士作為實行擄鴿
    勒贖犯罪使用，即未違背被告之本意，被告確有不確定幫助
    恐嚇取財之犯意，應堪認定。
  (四)綜上所述，被告上開抗辯，顯係為圖卸責之詞，不足採信。
    本件事證明確，被告幫助恐嚇取財之犯行，堪以認定。
三、按刑法上之幫助犯，係指以幫助之意思，對於正犯資以助力
    ，而未參與實施犯罪之行為者而言（最高法院49年臺上字第
    77號判例意旨參照）。被告提供金融機構帳戶之存摺、金融
    卡、密碼予他人，供他人作為實行恐嚇取財犯罪使用，雖並
    未參與恐嚇取財之行為，然其顯係以幫助之意思，參與恐嚇
    取財構成要件以外之行為，為幫助犯，核被告所為，係犯刑
    法第30條第1 項前段、刑法第346 條第1 項之幫助恐嚇取財
    罪。被告係幫助他人實行恐嚇取財犯罪，依刑法第30條第2
    項規定，按恐嚇取財正犯之刑減輕之。又被告以一幫助恐嚇
    取財之行為，幫助他人分別恐嚇如附表所示被害人6 人之財
    物，係一行為觸犯數個相同罪名，為想像競合犯，應依刑法
    第55條規定，從一重處斷。爰審酌被告交付金融機構帳戶與
    恐嚇取財集團使用，造成偵查犯罪機關事後追查贓款及犯罪
    集團成員極為困難，致使類似型態之犯罪更加猖獗氾濫，對
    於社會治安之危害程度不容小覷，且犯罪後未能坦承犯行，
    毫無悔意，及其犯罪之動機、目的、手段、被害人所受損害
    金額等一切情狀，量處如主文所示之刑，並諭知易科罰金之
    折算標準。
據上論斷，應依刑事訴訟法第299 條第1 項前段，刑法第346 條
第1 項、第30條第1 項、第2 項、第55條、第41條第1 項前段，
刑法施行法第1 條之1，判決如主文。
本案經檢察官賴志盛到庭執行職務。
中    華    民    國    98    年    6     月    2     日
                  刑事第七庭    審判長法  官  簡璽容
                                      法  官  郭麗萍
                                      法  官  黃玉齡
以上正本證明與原本無異。
如不服本判決應於收受判決後十日內向本院提出上訴書狀，並應
敘述具體理由。其未敘述上訴理由者，應於上訴期間屆滿後二十
日內向本院補提理由書（均須按他造當事人之人數附繕本），切
勿逕送上級法院。
告訴人或被害人對於判決如有不服具備理由請求檢察官上訴者，
其上訴期間之計算係以檢察官收受判決正本之日期為準。
中    華    民    國    98    年    6     月    2     日
                                      書記官  黃鏽金
附錄論罪科刑法條：
中華民國刑法第346條
意圖為自己或第三人不法之所有，以恐嚇使人將本人或第三人
  之物交付者，處6 月以上5 年以下有期徒刑，得併科1 千元以
  下罰金。
以前項方法得財產上不法之利益，或使第三人得之者，亦同。
前二項之未遂犯罰之。
附表：
┌──┬────┬─────┬────┬─────────────┐
│編號│被害人  │匯款時間  │匯款金額│接獲恐嚇電話之時間        │
├──┼────┼─────┼────┼─────────────┤
│1   │丙○○  │97年5月2日│5500元  │97年5 月1 日21時39分40秒  │
├──┼────┼─────┼────┼─────────────┤
│2   │戊○○  │97年5月2日│4010元  │97年5 月2 日12時1 分55 秒 │
├──┼────┼─────┼────┼─────────────┤
│3   │庚○○  │97年5月2日│2015元  │97年5 月2 日12時13分54秒  │
├──┼────┼─────┼────┼─────────────┤
│4   │甲○    │97年5月2日│3010元  │97年5 月2 日11時57分28秒  │
├──┼────┼─────┼────┼─────────────┤
│5   │丁○○  │97年5月2日│2000元  │97年5 月2 日12時22分33秒  │
├──┼────┼─────┼────┼─────────────┤
│6   │乙○○  │97年5月5日│2008元  │97年5 月4 日0000000000    │
└──┴────┴─────┴────┴─────────────┘


司法院資訊處製作；財團法人民間司法改革基金會備份。
